臺灣士林地方法院民事判決
111年度重訴字第9號
原      告  陳囿竹  
訴訟代理人  鄧世榮律師
被      告  曹雅晏  
            曹雅媞  
兼  共  同
法定代理人  曹來春  
上   1  人
訴訟代理人  温令行律師
上列當事人間請求分割共有物事件，本院於民國111年10月24日
言詞辯論終結，判決如下：
    主      文
兩造共有如附表一所示之建物及土地應予變價分割，所得價金由
兩造按附表二所示比例分配。
訴訟費用由兩造按附表二所示比例負擔。
    事實及理由
壹、程序部分：
一、如附表1所示之不動產（下稱系爭不動產）抵押權人板信商
    業銀行股份有限公司經本院告知訴訟（本院卷第14頁），受
    告知訴訟後未參加訴訟，併予敘明。
二、被告乙○○及丙○○經合法通知，無正當理由，未於言詞辯論期
    日到場，核無民事訴訟法第386條各款所列情形，爰依原告
    之聲請，由其一造辯論而為判決。　　
貳、實體部分
一、原告主張：緣原告與被告甲○○於民國99年3月23日結婚，婚
    後育有2女即被告乙○○及丙○○，惟業於106年3月31日協議離
    婚。系爭不動產為兩造共有，各共有人權利範圍如附表1所
    示，茲因共有人間無法協議分割，而系爭不動產現供被告3
    人共同居住，分割後由其等共有系爭不動產，並以金錢補償
    原告，對其等生活幅度影響最小等語。並聲明：請求判決系
    爭不動產分割為被告3人共有，由被告甲○○取得應有部分2/3
    、被告乙○○、丙○○各取得應有部分1/6，被告甲○○應以金錢
    補償原告新臺幣（下同）1,200萬元。
二、被告甲○○則以：其前以夫妻贈與為原因將系爭不動產所有權
    1/3移轉登記予原告，約定原告應提供系爭不動產供被告甲○○向銀行貸款，故屬附負擔之贈與，而此使用目的將因分割
    無法達成，則被告甲○○自得依法撤銷該贈與；又系爭不動產
    現為2名未成年女兒居住生活之用，並供原告探視女兒，且
    被告甲○○得隨時以系爭不動產為擔保向銀行貸款籌措資金，
    故不能分割。又原告所主張之分割方案顯未將2名女兒亦為
    共有人納入考量，顯不可採等語，並聲明：原告之訴駁回。
三、被告乙○○及丙○○未於言詞辯論期日到場，亦未提出書狀作何
    聲明或陳述。
四、得心證之理由：
  ㈠按各共有人，除法令另有規定外，得隨時請求分割共有物。
    但因物之使用目的不能分割或契約訂有不分割之期限者，不
    在此限；又共有物分割之方法不能協議決定，或於協議決定
    後因消滅時效完成經共有人拒絕履行者，法院得因任何共有
    人之請求，命為下列之分配：一、以原物分配於各共有人。
    但各共有人均受原物之分配顯有困難者，得將原物分配於部
    分共有人。二、原物分配顯有困難時，得變賣共有物，以價
    金分配於各共有人；或以原物之一部分分配於各共有人，他
    部分變賣，以價金分配於各共有人。民法第823條第1項、第
    824條第2項分別定有明文。又專有部分不得與其所屬建築物
    共用部分之應有部分及其基地所有權之應有部分分離而為移
    轉或設定負擔；公寓大廈管理條例第4條第2項、民法第799
    條第5項亦有明定。是共有人請求分割之共有物，倘係公寓
    大廈之專有部分，而無法以原物分配於各共有人，須採變賣
    共有物以價金分配於各共有人之方法分割，共有人自應請求
    就該專有部分與其所屬建築物共用部分之應有部分及其基地
    所有權之應有部分合併分割，不得單獨就其中之一請求分割
    。
　㈡經查：系爭不動產為兩造所共有，每人應有部分如附表1所示
    ，系爭不動產其中建物部分為14層建物中之第14層，為區分
    所有建物之專有部分，土地部分則為建物部分所坐落基地所
    有權之應有部分等情，有系爭不動產之土地及建物登記謄本
    在卷可稽（見本院卷第68至82頁）；又兩造間就系爭不動產
    並未訂有不分割之特約，亦無因法令規定而不能分割之情形
    ，揆諸前揭法條規定，各共有人自得隨時請求分割共有物，
    則原告訴請法院裁判併就系爭不動產之建物部分及所坐落之
    土地部分請求裁判分割，於法自屬有據。
　㈢被告甲○○雖抗辯當初係依據其與原告所簽立之離婚協議書而
    將系爭不動產應有部分贈與原告，並約定原告應提供系爭不
    動產供被告甲○○向銀行貸款，故屬附負擔之贈與，而此使用
    目的將因分割無法達成，故被告甲○○自得依法撤銷該贈與，
    且因系爭不動產現為2名未成年女兒居住生活之用，並供原
    告探視女兒，被告甲○○並得隨時以系爭不動產為擔保向銀行
    貸款籌措資金，故屬不能分割云云。然查：觀諸前揭離婚協
    議書（見110年度士司調字第295號卷第40頁），雖有約定被
    告甲○○同意移轉系爭不動產予原告及2名子女，原告並同意
    被告甲○○以系爭不動產向銀行貸款，但並未言明移轉原因為
    「贈與」，亦未見將「同意男方貸款」乙節約定為移轉系爭
    不動產之條件，而為附負擔之贈與；縱被告甲○○此部分主張
    屬實，亦屬贈與人得否請求履行負擔或撤銷贈與之範疇，尚
    非屬依法令不得分割之情形。至系爭不動產縱供其等未成年
    子女居住，亦非屬因物之使用目的不能分割之情事；被告甲○○復未提出兩造有何契約訂有不分割之期限，是其主張系爭
    不動產不得分割，並無理由，而不可採。
  ㈣關於系爭不動產之分割方法：
　⒈按法院裁判分割共有物，須斟酌各共有人之利害關係、使用
    情形、共有物之性質及價值、經濟效用，符合公平經濟原則
    ，其分割方法始得謂為適當（最高法院90年度台上字第1607
    號判決意旨參照）。又分割共有物究以原物分割或變價分割
    為適當，法院應斟酌當事人意願、共有物之使用情形、經濟
    效用及全體共有人之利益等情形而為適當之分割，不受共有
    人所主張分割方法之拘束（最高法院88年度台上字第600號
    判決意旨參照）。
  ⒉經查，系爭不動產之建物部分因屬公寓性質，如以原物分割
    ，不僅各共有人難以按其分得部分單獨使用，同時亦將使系
    爭不動產細分，無法發揮整體經濟效用，故本件依其性質及
    使用目的，如採原物分割，顯有困難。原告雖主張被告3人
    維持共同，並由被告甲○○以價金補償原告，惟原告主張之價
    金補償高達1,200萬元，涉及共有人之經濟能力，而被告甲○○並無明確意願，是此分割方法亦不可採。再衡以系爭不動
    產位處臺北市南港區，公共設施及生活機能佳，可認具有一
    定之市場價值，如以變價拍賣之方式，除可由公眾或兩造間
    有意願之人以自由、公開程序競標，亦可使系爭不動產在自
    由市場競爭之情形下反應出合理且適當之價值，對於全體共
    有人而言，應均屬有利。是以，本院審酌系爭不動產之利用
    現況及可能性、經濟效用、可能衍生之法律關係等一切情狀
    後，認本件分割方法應以變賣系爭不動產，並將價金依各共
    有人之應有部分比例分配如附表2之變價分割方式為適當。
    爰將系爭不動產變價分割，並判決如主文第1項所示。
五、本件事證已臻明確，兩造所提其餘攻擊防禦方法及證據，經
    審酌之後，核與本件判決結果不生影響，爰不一一論述，附
    此敘明。
六、訴訟費用負擔之依據：按訴訟費用，由敗訴之當事人負擔；
    惟因共有物分割、經界或其他性質上類似之事件涉訟，由敗
    訴當事人負擔訴訟費用顯失公平者，法院得酌量情形，命勝
    訴之當事人負擔其一部；民事訴訟法第78條、第80條之1分
    別定有明文。本件分割共有物之方法，本應由法院斟酌何種
    方式較能增進共有物之經濟效益，並兼顧兩造之利益，以決
    定適當之分割方法，不因何造起訴而有所不同，故原告請求
    分割共有物雖有理由，惟關於訴訟費用之負擔，如全部由被
    告負擔，將顯失公平，依前揭法條規定，本院認兩造依附表
    所示比例負擔，方屬公允；爰諭知訴訟費用之負擔比例如主
    文第2項所示。　　　　
中　　華　　民　　國　　111 　年　　10　　月　　31　　日
                  民事第三庭法  官  陳菊珍
以上正本係照原本作成。
如對本判決上訴，應於判決送達後20日內向本院提出上訴狀，若
委任律師提起上訴者，應一併繳納上訴審裁判費，否則本院得不
命補正逕行駁回上訴。
中　　華　　民　　國　　111 　年　　10　　月　　31　　日
                            書記官  曹永瑄
附表1：
建物標示         編號 建號 建物門牌 基地坐落 建築式樣主要建築材料及房屋層數    建物面積  （平方公尺）  權利範圍      建物層次（面積）  附屬建物（面積）   1 2800 臺北市 內湖區新明路108號14樓 潭美段 三小段 314地號 鋼筋混凝土造 14層 14層 154.13 陽台 5.69 丁○○：1/3 甲○○：1/3 乙○○：1/6 曹雅緹：1/6 共有部分： 潭美段三小段2801建號、面積1,161.95平方公尺、權利範圍：670/10000潭美段三小段2802建號、面積317.37平方公尺、權利範圍：4582/100000 潭美段三小段2804建號、面積1,825.77平方公尺、權利範圍：852/10000 （含停車位編號地下一層39號，權利範圍：204/10000） （含停車位編號地下一層40號，權利範圍：222/10000） （含停車位編號地下一層41號，權利範圍：222/10000） （含停車位編號地下一層42號，權利範圍：204/10000）　　　　　        

土地標示               土    地    坐    落       面     積 (平方公尺）  權   利   範   圍 編號  縣市  鄉鎮  市區 段 小段  地號   1 臺北市 內湖區 潭美  三  314    827.63 丁○○：671/30000  甲○○：671/30000 乙○○：671/60000 曹雅緹：671/60000 

附表2：共有人應有部分比例
編號 所有權人 應有部分比例  1  丁○○ 1/3         2  甲○○ 1/3     3 乙○○ 1/6  4 丙○○ 1/6